臺灣高等法院臺中分院民事判決
110年度重上字第81號

上  訴  人  朱崧郡即朱世強


訴訟代理人  熊賢祺律師
            王楫豐律師
複 代理 人  薛傳霖  
被 上訴 人  徐榕萱（即徐正義之承受訴訟人）


法定代理人  范金鸞  
訴訟代理人  謝勝隆律師
上列當事人間請求確認本票債權不存在等事件，上訴人對於中華
民國110年1月28日臺灣苗栗地方法院107年度重訴字第91號第一
審判決提起上訴，本院於111年4月20日言詞辯論終結，判決如下
：
    主  文
上訴駁回。
第二審訴訟費用由上訴人負擔。
    事實及理由
一、按當事人死亡者，訴訟程序在有繼承人、遺產管理人或其他
    依法令應續行訴訟之人承受其訴訟以前當然停止；民事訴訟
    法第168條至第172條及前條所定之承受訴訟人，於得承受時
    ，應即為承受訴訟之聲明；聲明承受訴訟，應提出書狀於
    受訴法院，由法院送達於他造，民事訴訟法第168條、第175
    條第1項、第176條分別定有明文。查徐正義於本院審理中之
    民國111年2月21日死亡，其繼承人為徐榕萱，有除戶戶籍謄
    本、繼承人戶籍謄本附卷可稽（見本院卷㈡第123-131頁），
    徐榕萱業於同年3月8日具狀聲明承受訴訟（見本院卷㈡第119
    頁），經核無不合，應予准許。
二、被上訴人主張：
　　被上訴人之父甲○○自103年間離家外出後即失去聯絡，詎上
    訴人於107年1月間，突向被上訴人之祖父徐正義告知甲○○已
    於同年月22日在大陸地區黑龍江省哈爾濱市身亡，上訴人先
    以其在大陸人脈深廣，可代為處理甲○○後事與申請補助，致
    徐正義不疑有他而授權上訴人前往大陸處理甲○○身故等相關
    事宜，復依上訴人指示將申辦之國泰世華銀行000000000000
    號帳戶（下稱系爭帳戶）存摺、印章交付上訴人。嗣上訴人
    再佯以甲○○生前向其借用鉅款未還，更乘徐正義因甲○○身故
    傷心而有急迫、輕率、無經驗情形，要求徐正義承擔甲○○之
    欠款及簽發本票清償甲○○之欠款，始同意前往大陸處理甲○○
    身後事，徐正義因而在不及確認債權存否及數額多少下，簽
    發如附表所示之本票（下合稱系爭本票）予上訴人。嗣徐正
    義驚覺有異報警，始獲悉上訴人已將保險公司匯入系爭帳戶
    之甲○○意外險理賠金提領一空，後更接獲上訴人持系爭本票
    向法院聲請本票裁定。惟系爭本票為未記載發票日期之無效
    票據，且系爭本票所擔保之甲○○債務根本不存在，復係上訴
    人施用詐術且乘徐正義急迫、輕率及無經驗下所惡意取得，
    被上訴人已訴請撤銷系爭本票之發票行為及撤銷受詐欺之意
    思表示，上訴人自不得享有票據權利，縱或有效亦均罹於請
    求權時效，被上訴人並為時效抗辯。爰依民法第74條第1項
    、第92條及票據法第13條、第14 條第1項提起本訴，請求擇
    一為勝訴判決。並聲明：㈠徐正義就系爭本票之發票行為應
    予撤銷；㈡確認上訴人持有系爭本票之票據債權不存在。
三、上訴人則以：
　　甲○○確實向上訴人借款新臺幣（下同）4,000萬元以上未還
    ，並簽發同額借據及本票與上訴人，徐正義為承擔甲○○之債
    務始簽發系爭本票，自非無原因關係所簽發，且票據為無因
    證券，上訴人就票據取得原因不負舉證責任，應由被上訴人
    就其主張之對抗事由舉證。而系爭本票之發票日期係徐正義
    所填寫，徐正義在偵查中從未提及未填載發票日期，復於原
    審陳稱不記得有無填載發票日期，顯見並無證據證明系爭本
    票欠缺必要記載事項。又徐正義為心智成熟的成年人，瞭解
    簽發本票之意義，復係與上訴人見面多次後始簽發，期間並
    無急迫、輕率、無經驗情事，上訴人亦未施用詐術情形，被
    上訴人自應負發票人責任。且系爭本票係徐正義於甲○○死亡
    前所簽發，被上訴人主張撤銷發票行為，顯無理由。縱徐正
    義於簽發系爭本票時，有急迫、輕率、無經驗情事而得撤銷
    發票行為，惟依法應提起形成之訴為之，被上訴人提起確認
    之訴，不生撤銷之效力，況亦已罹於1年除斥期間，自不得
    為之等語，資為抗辯。
四、原審為被上訴人勝訴之判決，上訴人不服，提起上訴，其上
    訴聲明為：㈠原判決廢棄。㈡被上訴人在第一審之訴駁回。被
    上訴人則答辯聲明：上訴駁回。
五、不爭執事項及本件爭點（見本院卷㈡第114-116頁）：
  ㈠、不爭執事項： 
    ⑴、上訴人持有之系爭本票上國字與阿拉伯數字之金額及發
        票欄「徐正義」、「Z000000000」、「苗栗縣○○鎮○○里
        00○00○號）」為徐正義所書寫、簽名，其上「徐正義」
        之用印亦為徐正義所親蓋。上訴人持有之系爭本票其上
        均載有發票日。
    ⑵、上訴人持系爭本票向原審法院聲請本票裁定獲准。
    ⑶、甲○○於107年1月22日於大陸黑龍江省哈爾濱市身亡，甲○
        ○有投保意外險。
    ⑷、徐正義於107年1月30日簽立委託書，委任上訴人處理甲○
        ○身故相關事宜（代辦政府機關、代辦金融機構、代辦
        喪葬），系爭委託書有經公證人乙○○認證。
    ⑸、徐正義於107年1月30日申辦系爭帳戶，系爭帳戶於107年
        3月6日有存入理賠甲○○之保險金2,006萬2,749元。系爭
        帳戶於107年3月6日經上訴人提領200萬元以CD轉出（電
        子轉出）、100萬元CD轉出（電子轉出）、38萬元以現
        金提領、300萬元以現金提領、1,000萬元以現金提領，
        及於107年3月7日經上訴人提領200萬元CD轉出（電子轉
        出）、100萬元CD轉出（電子轉出）、及於107年3月8日
        經上訴人提領58萬元CD轉出（電子轉出）、及於107年3
        月26日經上訴人提領10萬元以CD提領。
    ⑹、兩造對原審卷㈠第27頁之戶籍謄本（除戶全部）、原審卷
        ㈠第29頁之受（處）理失蹤人口案件登記表形式上真正
        不爭執。
  ㈡、爭執事項：
    ⑴、被上訴人依民法第74條第1項、第92條及票據法第13條、
        第14條，請求撤銷系爭本票之發票行為及確認系爭本票
        債權不存在，有無理由？
    ⑵、被上訴人依民法第74條第1項所為撤銷發票行為，是否已
        罹於除斥期間而不得撤銷?
六、本院之判斷：
  ㈠、上訴人係乘徐正義急迫、輕率、無經驗下，令徐正義簽發
      系爭本票：
    ⑴、按法院依民法第74條第1項之規定撤銷法律行為或減輕給
        付，不僅須行為人有利用他人之急迫、輕率或無經驗，
        而為法律行為之主觀情事，並須該法律行為有使他人為
        財產上之給付或為給付之約定，依當時情形顯失公平之
        客觀事實，始得因利害關係人之聲請為之。所稱急迫，
        係指現有法益受到緊急危害或陷於立即且迫切之重大困
        境，而財產上之給付或給付之約定顯失公平，乃指給付
        與對待給付之間顯然欠缺衡平關係，並應依法律行為成
        立當時之客觀事實及社會經濟狀況等情形決之，倘給付
        欠缺對價或對價嚴重失衡，依其情形法院難為公平之調
        整，固可撤銷其法律行為；如非重大失衡，且可經由法
        院公平調整，僅得減輕其給付（最高法院110年度台上
        字第534號判決意旨參照）。又所稱輕率，係指行為人
        對於其行為之結果，因不注意或未熟慮，不知其對於自
        己之意義而言。
    ⑵、經查，被上訴人雖主張系爭本票之發票日非徐正義所填
        寫，欠缺必要記載事項而無效，惟系爭本票除發票日、
        到期日外餘均係徐正義所填寫及蓋印，此為兩造所不爭
        執（見不爭執事項㈠），而徐正義於原審108年11月21日
        言詞辯論時陳稱：「（你如何確定剛剛提示的三張本票
        你並未填入發票日？你不是說當時你頭昏昏的？）我也
        不曉得當時有無填寫發票日」、「（請確認開立剛剛提
        示的本票，究竟有無填寫發票日？）我忘記了」等語（
        見原審卷㈠第191頁）。顯見系爭本票上之發票日是否於
        發票時未填寫，非無疑義。此外，被上訴人亦未提出其
        他事證供本院調查，被上訴人此部分主張，尚難採信。
        又系爭本票所載發票日期為106年12月23日、106年12月
        25日、107年1月15日，惟實際簽發時間係在107年1月22
        日甲○○死亡之後，此業據上訴人於臺灣苗栗地方檢察署
        （下稱苗栗地檢）108年度偵續字第31號詐欺等案件（
        下稱詐欺偵案）中自承在案（見原審卷㈠第382頁，苗栗
        地檢108年度偵續字第31號起訴書），系爭本票係徐正
        義在甲○○死亡後所簽發，應堪認定。次查，徐正義所簽
        發之系爭本票總金額雖為3,500萬元，惟甲○○積欠上訴
        人之債務金額究竟多少，上訴人於詐欺偵案中及臺灣苗
        栗地方法院（下稱苗栗地院）109年度訴字第285號偽造
        文書等案件（下稱刑事偽造文書案件）中陳述不一，忽
        稱積欠2、300萬元，後稱2,000餘萬元，又稱4,600萬元
        ，不一而足。惟依上訴人自99年至107年之綜合所得稅
        清單之記載，上訴人每年所得最低為5元，最高為49萬5
        ,999元，再依財團法人金融聯合徵信中心函覆苗栗地院
        刑事偽造文書案件所示，上訴人向銀行借款之總金額為
        1,689萬8,866元（見本院卷㈠第273-279頁刑事偽造文書
        案件判決），以上開上訴人之經濟狀況觀之，上訴人並
        無鉅款可供貸與甲○○之能力，且縱上訴人有資力貸與甲
        ○○，在甲○○前款尚未清償前，上訴人豈有仍繼續借款與
        甲○○且金額達4,000餘萬元之理，上訴人抗辯借款4,000
        餘萬元與甲○○，有違常理，自難採信。
    ⑶、再查，甲○○於107年1月22日在大陸地區黑龍江省哈爾濱
        市死亡，徐正義有委由上訴人前往大陸地區處理甲○○身
        故事宜等情，有除戶謄本、委託書、非病死通知書（見
        原審卷㈠第27、31、33頁）在卷可憑。而徐正義係自上
        訴人處得知甲○○死亡乙節，為上訴人所不爭執，且由上
        訴人配偶丙○○即丙○○（見原審卷㈠第379頁起訴書）手寫
        紀錄亦記載徐正義於107年1月24日中午知悉甲○○於哈爾
        濱死亡，有筆記照片為證（見原審卷㈠第481、497頁）
        。又甲○○自104年5月30日離家後，即未與徐正義聯絡，
        徐正義對甲○○之所在及生死與否全然不知，並於106年1
        1月15日向苗栗縣警察局○○分局○○分駐所申報甲○○為失
        蹤人口，有受（處）理失蹤人口案件登記表可佐（見原
        審卷㈠第29頁）。徵諸徐正義自上訴人處獲悉甲○○死亡
        時，已有近3年未與甲○○聯絡，在長期不知甲○○所在及
        生死未卜之情形下，徐正義甫自上訴人處獲悉甲○○死訊
        ，身心所受打擊及創傷可謂鉅大，且甲○○命喪千里之遙
        的哈爾濱，值此人倫劇變之際，僅受小學教育復長期務
        農且已75歲高齡（見原審卷㈠第37頁之刑事案件報案證
        明申請書），對甲○○身故事宜之處理有急迫、輕率或無
        經驗情形發生，應無違經驗法則甚明。
    ⑷、況依上訴人於取得系爭本票，帶同徐正義於107年1月30
        日前往國泰世華銀行申辦系爭帳戶，徐正義竟將印章、
        存摺等帳戶重要文件交與上訴人，茍非徐正義於當時已
        因獲悉甲○○死訊，而陷入急迫、輕率、無經驗之情形下
        ，豈有將關係帳戶內金錢之印章、存摺等重要文件交與
        上訴人，致甲○○之保險理賠金遭上訴人提領一空之理。
        另上訴人在取得系爭本票後，除派遣當時女友丙○○前往
        徐正義住處觀察徐正義之日常作息，並作紀錄外，嗣後
        更佯稱係徐正義，致電保險公司詢問應準備之文件，及
        告知申請保險理賠（見本院卷㈠第298-302頁、第308頁
        ，刑事偽造文書案件判決理由）。益證徐正義簽發系爭
        本票時，確有因獲悉甲○○死訊而處於急迫、輕率之情形
        ，復因長期務農而無赴大陸地區處理甲○○喪葬及返臺事
        宜之經驗情形甚明。
  ㈡、被上訴人訴請撤銷系爭本票之發票行為為有理由：
    ⑴、按民法第74條第1項所規定之撤銷權，須以訴之形式向法
        院請求為撤銷其行為之形成判決，始能發生撤銷之效果
        ，倘僅於給付之訴訴訟中主張行使此項撤銷權，以之為
        攻擊防禦方法，自不生撤銷之效力，其法律行為仍不因
        此而失其效力（最高法院86年度台上字第2521號判決要
        旨參照）。又民事訴訟法第199條第2項規定，審判長應
        向當事人發問或曉諭，令其為事實上及法律上之陳述、
        聲明證據，或為其他必要之聲明及陳述，其所聲明及陳
        述有不明瞭或不完足者，應令其敘明或補充之，此為審
        判長因定訴訟關係之闡明權，同時並為其義務（最高法
        院97年度台上字第1950號判決要旨參照）。
    ⑵、經查，被上訴人起訴時雖未訴請撤銷系爭本票之發票行
        為（見原審卷㈠第13頁），惟於107年12月21日所提出之
        民事準備㈡狀一3已記載：「從而，原告（指徐正義，下
        同）所為上開票據行為或相關給付之約定，當可認係在
        『急迫』、『輕率』之情形下所為，…，故原告當得依民法
        第74條關於『暴利行為』規定併請求鈞院撤銷上開票據行
        為及相關約定，…」（見原審卷㈠第93-94頁）。顯見被
        上訴人已於該次書狀中具體表明訴請撤銷系爭本票之發
        票行為甚明。依上開最高法院判決意旨所示，被上訴人
        該項聲請雖未併同修正訴之聲明，原審審判長應行使闡
        明權，曉諭被上訴人為補充或變更訴之聲明，惟被上訴
        人至109年12月30日辯論期日時，經原審審判長闡明後
        ，始變更訴之聲明為「㈠原告就附表所示本票之發票行
        為應予撤銷。㈡確認被告持有如附表所示本票之票據債
        權不存在」（見原審卷㈡第163-164頁）。
    ⑶、又依民74條第2項規定，撤銷因急迫、輕率或無經驗，所
        為財產上之給付或為給付之約定，應於法律行為後1年
        內為之。本件徐正義簽發系爭本票之時間，係107年1月
        22日甲○○死亡之後，業經本院認定如前。則被上訴人於
        107年12月21日提出之民事準備㈡狀所為訴請撤銷系爭本
        票之發票行為，自未罹於1年之除斥期間。雖被上訴人
        遲至109年12月30日原審辯論期日為訴之變更，惟被上
        訴人於107年12月21日提出民事準備㈡狀表明依民法第74
        條第1項撤銷系爭本票之發票行為時，尚未罹於除斥期
        間，因原審未及時行使闡明權，致被上訴人109年12月3
        0日為訴之變更時已罹於1年之除斥期間，本院認此項不
        利益不應由被上訴人承擔，被上訴人109年12月30日於
        原審辯論期日所為訴之變更，效力應回溯至107年12月2
        1日提出民事準備㈡狀提出時，所為撤銷系爭本票之發票
        行為並未罹於1年之除斥期間，始符合公平。上訴人抗
        辯被上訴人撤銷系爭本票之發票行為，已罹於除斥期間
        ，尚難採信。
    ⑷、末查，甲○○死亡後，其第一順位繼承人為被上訴人及其
        法定代理人范金鸞，徐正義並非甲○○之第一順位繼承人
        ，又上訴人並無法舉證甲○○積欠之債務總額，上訴人係
        乘徐正義獲悉甲○○死訊而處於急迫、輕率之情形，復因
        長期務農而無赴大陸地區處理甲○○喪葬及返臺事宜之經
        驗情形，而取得徐正義簽發之系爭本票，徐正義原可不
        需承擔甲○○之債務，卻簽發系爭本票承擔3,500萬元之
        債務，依當時情形確屬顯失公平。被上訴人訴請撤銷系
        爭本票之發票行為，自屬有據。
七、綜上所述，被上訴人依民法第74條第1項之規定，請求㈠撤銷
    徐正義就系爭本票之發票行為；㈡確認上訴人持有系爭本票
    之票據債權不存在，自屬正當，應予准許。又被上訴人係依
    民法第74條第1項、第92條及票據法第13條、第14 條第1項
    規定，請求法院擇一為其有利之判決，其依民法第74條第1
    項所為之請求，既有理由，其餘所為之請求，即無庸再行審
    酌。從而原審為上訴人敗訴之判決，理由雖有不同，但結論
    並無二致，仍應予維持。上訴論旨指摘原判決不當，求予廢
    棄改判，為無理由，應駁回上訴。
八、本件事證已臻明確，兩造其餘之攻擊或防禦方法及所用之證
    據，經本院斟酌後，認為均不足以影響本判決之結果，爰不
    逐一論列，附此敘明。
九、據上論結，本件上訴為無理由，判決如主文。　　
中　　華　　民　　國　　111 　年　　5 　　月　　11　　日
                  民事第二庭    審判長法　官  楊國精
　　　　　　　　　　　      　　　　　法　官  陳正禧
　　　　　　　　　　　      　　　　　法　官  李立傑
正本係照原本作成。
如不服本判決，應於收受送達後二十日內向本院提出上訴書狀，
其未表明上訴理由者，應於提出上訴後二十日內向本院補提理由
書狀（均須按他造當事人之人數附繕本）。因疫情而遲誤不變期
間，得向法院聲請回復原狀。
上訴時應提出委任律師或具有律師資格之人之委任狀。委任有律
師資格者，另應附具律師資格證書及釋明委任人與受任人有民事
訴訟法第四百六十六條之一第一項但書或第二項所定關係之釋明
文書影本。如委任律師提起上訴者，應一併繳納上訴裁判費。

                                      書記官  呂安茹
　　　　　　　　　　　　　　　　　　　
中　　華　　民　　國　　111 　年　　5 　　月　　11　　日
附表(本票)：
編號 發票日 票面金額(新臺幣) 到期日 票據號碼 1 106.12.23 1,000萬元  未載到期日 TH399888 2 106.12.25 1,000萬元  未載到期日 TH399890 3 107.1.15 1,500萬元  未載到期日 TH399892